臺灣板橋地方法院刑事判決　　　　　　　 96年度訴字第673號
公　訴　人　臺灣板橋地方法院檢察署檢察官
被　　　告　乙○○
選任辯護人　翁方彬律師
被　　　告　丁○○
選任辯護人　游成淵律師
　　　　　　陳彥律師
上列被告等因偽造文書等案件，經檢察官提起公訴（95年度偵字
第11516號），本院判決如下：
    主  文
乙○○連續行使偽造私文書，足以生損害於他人，處有期徒刑壹
年陸月，減為有期徒刑玖月。如附表所示之偽造「甲○○」署押
共捌枚及偽造「甲○○」印文共拾肆枚、未扣案之「甲○○」印
章顆，均沒收之。
丁○○無罪。
    事  實
一、乙○○係甲○○（冠臻國際貿易有限公司負責人）之兄，李
    泓遠（原名李文彬，因於民國93年12月26日死亡，已另由臺
    灣板橋地方法院檢察署檢察官為不起訴處分確定）、丁○○
    則分別為前陽信商業銀行股份有限公司（下稱陽信銀行）溪
    洲分行放款部襄理及行員。緣甲○○於92年12月間，擬申辦
    貸款以供己將來週轉調度之用，而其兄乙○○因為陽信銀行
    往來多年的客戶，且與該銀行襄理李泓遠有熟識，甲○○遂
    經由乙○○介紹，以其所有位於臺北縣板橋市○○路○ 段99
    號之建築物，向陽信銀行溪洲分行申請貸款，並以上開建物
    設定最高限額抵押權新臺幣（下同）3,800 萬元，而由乙○○擔任連帶保證人，惟因甲○○僅係預備將來所需資金之調
    度，故其於93年1 月6 日偕同乙○○前往陽信銀行溪州分行
    簽訂借款契約書、同意書、貸款金額3,800 元之本票，並進
    行對保手續時，有向陽信銀行承辦人丁○○表示，其先僅在
    上開借款契約書暨約定書、同意書、本票等貸款相關文件上
    簽署其姓名，嗣將來確定要動撥貸款時，始用印於前開文件
    ，並有特別約定將來動用時使用的印鑑章需與其開立存款帳
    戶所用的印鑑章不同。詎乙○○明知甲○○並未同意申請動
    用上開貸款以供乙○○周轉，其竟意圖為自己不法所有，並
    基於行使偽造私文書概括犯意及詐欺犯意，利用甲○○赴大
    陸之際，先行於不詳時、地，利用不知情之第三人偽刻「甲○○」之印章至少3 顆（以下分別稱為偽造之甲、乙、丙式
    「甲○○」印章以資區別，起訴書漏未載明偽造印章之數目
    ），復於93年4 月30日，擅自至陽信銀行溪州分行，在動用
    申請書之借款人 (即為立約人）欄位上，偽簽「甲○○」姓
    名2 枚，並蓋用偽造之甲式「甲○○」印文2 枚於其上、及
    在授信登記（印鑑）卡上蓋用偽造之甲式「甲○○」印文1
    枚，另在甲○○先前僅簽署其名而未蓋印之借款契約書暨約
    定書、同意書、本票暨授權書等文件上均蓋印上甲、乙兩式
    偽造之「甲○○」印章，並於同日填寫取款金額為2,000 萬
    元之陽信商業銀行取款條後，蓋用偽造之甲式「甲○○」印
    文於其上，持上開各偽造之私文書向陽信銀行承辦人丁○○
    要求動用貸款2,000 萬元，而承辦人員丁○○竟僅因乙○○
    為甲○○之兄長且有偕同甲○○至銀行辦理上開貸款，及擔
    任上開貸款之連帶保證人關係，即疏於向甲○○本人查證，
    而誤以為乙○○所提出使用上開兩式偽刻之「甲○○」印章
    即係自甲○○處取得並且已有獲得甲○○之概括授權處理動
    用貸款事宜而蓋用於上開申請動用貸款之相關文件上，致陷
    於錯誤，而於同日14時58分許，將2,000 萬元撥入甲○○設
    於陽信銀行帳號為00000000000 號帳戶內，並且疏於注意將
    乙○○在取款條蓋印之偽造甲式「甲○○」印文與存摺存款
    印鑑卡之「甲○○」印文予以仔細比對，即再由甲○○上開
    帳戶內提款轉匯入乙○○設於陽信銀行00000000000 號之帳
    戶內，詐得2,000 萬元，足以生損害於甲○○及陽信銀行核
    發貸款的正確性。而丁○○於93年4 月30日之後某日始發現
    到乙○○於取款憑條上所蓋用的印文與甲○○留存在陽信銀
    行存摺存款印鑑卡上之印文並不相符，乃以電話聯絡乙○○
    補正正確的印鑑章，乙○○為隱瞞其未經甲○○授權動用上
    開貸款乙事，復承接上開行使偽造私文書之概括犯意，而請
    丁○○至其不知情之妻王施錦雀所開設位於臺北縣板橋市○○路○ 段98號之1 之「羊仔頭火鍋燒烤店」內，向王施錦雀
    拿取偽造之丙式「甲○○」印鑑章以重新蓋印於取款條上，
    丁○○雖持印鑑膠模以肉眼比對，然仍未察覺出該丙式「甲○○」印章亦與原「甲○○」印鑑章有所差異，即由乙○○
    重新蓋印於同一張陽信銀行取款憑條「存戶簽章」欄的第一
    次蓋印偽造之甲式「甲○○」印文的左側位置上後，交還予
    丁○○。嗣因丁○○的主管認為借款契約書暨約定書、同意
    書及本票等文件不應同時蓋有二顆不同印章之印文，丁○○
    竟又在未積極與甲○○聯繫之情形下，即擅自將空白借款契
    約書暨約定書、同意書、本票等交付予乙○○，要求乙○○
    轉交甲○○用同一顆印章重新蓋印及簽名，而讓乙○○利用
    此機會，在不詳時、地偽簽「甲○○」之署名，並蓋用偽刻
    之甲式「甲○○」印章於上開空白文件上（本次偽造之「甲○○」簽名及印文數目，詳如附表編號2 至7 號所示），持
    交予丁○○，以更換掉最早僅有甲○○本人親自簽署但未蓋
    印而由乙○○蓋上甲、乙式「甲○○」印文之借款契約書暨
    約定書及本票，並將更換掉的上述借款契約書暨約定書及本
    票交還給乙○○，陽信銀行則只留存原始的同意書（其上蓋
    印偽造之「甲○○」印文共4 枚，詳如附表編號1 號所示私
    文書）。嗣因上開貸款期限將至，陽信銀行通知客戶甲○○
    辦理展期手續，乙○○獲悉後，再承接上開行使偽造私文書
    之概括犯意，於94年1 月7 日，先行偽造「甲○○」之簽名
    2 枚於該動用申請書之借款人欄位，並在其上蓋用偽造之甲
    式「甲○○」印文2 枚（詳如附表編號8 號），復利用不知
    情之王施錦雀攜帶前開偽簽甲○○署名之動用申請書以及偽
    刻印章2 顆，持交由陽信銀行不知情之行員林佳雯，辦理貸
    款展期，表示係甲○○本人申請展期借款期限之意思。嗣甲○○於94年9 月28日電詢陽信銀行溪洲分行有關動用貸款情
    事，始悉上情。
二、案經甲○○訴由內政部警政署刑事警察局移送臺灣板橋地方
    法院檢察署檢察官偵查起訴。
    理  由
甲、被告乙○○部分：
壹、證據能力部分：
一、告訴人甲○○於警詢時之指訴，為被告以外之人於審判外之
    陳述，而其於審判中其就本案以證人身分具結後所為之陳述
    係屬一致，並無不符，故其先前於警詢之陳述與之相較，並
　　未具有較可信之特別狀況，故證人甲○○於警詢之陳述，屬
  　被告以外之人於審判外之陳述，並非為證明犯罪事實存否所
    必要，且被告乙○○之辯護人亦對此部分陳述之證據能力予
    以爭執，並不符傳聞證據之特別例外規定，故無證據能力。
二、按刑事訴訟法第159 條第1 項雖規定，被告以外之人於審判
    外之言詞或書面陳述，除法律有規定外，不得作為證據。惟
    同法第159 條之5 第1 、2 項已規定，經當事人於審判程序
    同意作為證據，法院審酌該言詞陳述或書面陳述作成時之情
    況，認為適當者，亦得為證據。當事人、代理人或辯護人於
    法院調查證據時，知有第159 條第1 項不得為證據之情形，
    而未於言詞辯論終結前聲明異議者，視為有前項之同意（指
    同條第1 項之同意作為證據），此乃第159 條第1 項所容許
    ，得作為證據之例外規定之一。經查，本案被告乙○○、其
    選任辯護人及檢察官於言詞辯論終結前，就所調查之證人丙○○、林佳雯於檢察官偵訊時經具結之言詞證述、及借款契
    約暨約定書、同意書、本票、動用申請書、陽信銀行取款條
    、存款送款單及客戶帳卡歷史資料表、內政部警政署刑事警
　　察局95年3 月7 日刑鑑字第0950033998號鑑定書等書面證據
　  ，均未主張有刑事訴訟法第159 條第1 項不得為證據之情形
    ，本院復審酌各該證據作成時之情況，認為適當，是本案經
    調查之證據均有證據能力，合先敘明。
貳、認定本案事實所憑證據及理由：
一、訊據被告乙○○固坦承其未經告訴人甲○○之同意，即自行
    在上開以甲○○名義申請貸款之相關約定書、契約書、同意
    書上偽造「甲○○」簽名，及在上文件暨取款條上蓋印「甲○○」的印文，並有動用貸款2 千萬元供己花用殆盡等情屬
    實，惟矢口否認有何詐欺犯行，並辯稱：我並沒有盜刻印章
    ，我妹妹甲○○有二十多顆的印章，我未經她的同意就從中
    隨意拿取一顆印章使用，並不知道跟原來貸款的印章是否為
    同一顆，因為陽信銀行副理跟我說我是連帶保證人如要動用
    調度資金使用，只要利息要照期還就可以了，因為他們公司
    要做業績，該銀行人員就把這些資料拿到我的公司請我蓋的
    云云。被告乙○○之選任辯護人辯護稱：是銀行要做業績，
    主動拿資料來給被告蓋章，讓被告誤以為他可以動用這筆款
    項等語。
二、經查：
(一)、告訴人於向陽信銀行辦理貸款後並未申請動用貸款，而卷附
    如附表編號2 至5 號及8 號所示之借款契約書暨約定書、同
    意書、本票暨授權書、及動用申請書上「甲○○」之簽名均
    非告訴人所親簽，又附表編號1 號至8 號所示之「甲○○」
    印文均非以告訴人所有之印章所蓋印，且卷附如附表編號7
    號取款條上之2 枚印文，亦均非使用告訴人在陽信銀行開戶
    印鑑卡上所使用之印章蓋印乙節，業據告訴人甲○○於警詢
    、偵查及本院審理時指證歷歷，並為被告乙○○所不爭執（
    見本院卷第79頁）；而被告丁○○亦於偵訊時明白供稱：在
    發現取款條所蓋的「甲○○」印文與印鑑卡不符時，因為被
    告乙○○與我們銀行往來已久，所以信任他，請被告乙○○
    再蓋一次取款條，又因在動用貸款時，被告乙○○也拿了章
    來蓋當時的對保文件，但是蓋了二顆章，後來銀行主管認為
    這樣不行，理論上我們應該通知借款人前來重新簽署對保相
    關文件，所以就將空白的借款契約、本票、及同意書等文件
    交由被告乙○○代為處理，等被告乙○○拿回來之後，就已
    經是簽有告訴人簽名及印文之文件等語（見偵查卷第237 頁
    ），其於本院審理時復供稱：申請動用貸款時是由被告乙○○在申請書上蓋章的等語無訛（見本院卷第79頁）。此外，
    並有房屋貸款申請書（偵查卷第10頁）、借款契約暨約定書
    （同上卷第11頁）、同意書（同上卷第20頁）、本票暨授權
    書（同上卷第12頁正、反面）、動用申請書（同上卷第13頁
    ）、取款條（同上卷第14頁）、存摺存款印鑑卡（同上卷第
    15頁）、授信登記印鑑卡（同上卷第21頁反面）、原告帳戶
    存摺影本（同上卷第41頁）、告訴人於偵查中提供原留存印
    鑑之印文（見偵查卷第43頁）、客戶帳卡歷史資料報表（同
    上卷第132 至136 頁）等在卷可稽。此外，系爭陽信銀行取
    款條、授信印鑑卡、動用申請書、借款契約暨約定書、本票
    、同意書等文件經送內政部警政署刑事警察局以特徵比對及
    重疊放大比對法鑑定結果，發現系爭陽信銀行開戶印鑑卡上
    「甲○○」之印文與系爭取款條、授信印鑑卡、動用申請書
    等文件上「甲○○」之印文均不相符；又如附表編號2 至5
    號所示之陽信銀行借款契約暨約定書、本票、同意書等文件
    上「甲○○」之簽名筆跡，與告訴人在陽信銀行、中國農民
    銀行、土地銀行、華南商業銀行、第一商業銀行、日盛國際
    商業銀行、安泰商業銀行及復華銀行等金融機構印鑑卡上之
    「甲○○」之簽名筆跡均不相同，此有該局95年3 月7 日刑
    鑑字第0950033998號鑑定書1 份在卷可考，核與告訴人指訴
    其申辦貸款文件遭偽造等情節相符合，應認告訴人之指訴為
    真實，足堪採信。
(二)、雖被告乙○○另辯稱：伊並沒有盜刻印章，而是伊未經伊妹
    妹甲○○同意就隨意從告訴人二十多顆的印章中拿取一顆印
    章來使用，並不知道跟原來貸款的印章是否為同一顆云云，
    惟查，證人甲○○於本院審理時證稱：伊連一顆印章也沒有
    交給被告乙○○保管，伊是將銀行的存摺及印鑑章交給弟媳
    保管等語（見本院卷第74頁）；而被告乙○○於本院審理時
    已坦認告訴人之證述屬實，並進一步陳稱：伊只是陪告訴人
    去辦貸款，告訴人說她在大陸時，由伊去處理，但她沒有說
    可以讓伊使用貸款，我申請時也沒有問她，剛開始存摺、印
    章都放我這，伊領2000萬時告訴人的存摺及印章都不在伊這
    了等語（見本院卷第79頁），由此可見被告乙○○蓋印在如
    附表所示之私文書上之印文均係以其所偽造之印章蓋印而成
    無誤。據上，足認被告確有上開行使偽造私文書犯行。
(三)、被告乙○○尚辯稱：因為陽信銀行副理跟我說我是連帶保證
    人如要動用調度資金使用，只要利息要照期還就可以了，因
    為他們公司要做業績，該銀行副理就把這些資料拿到我的公
    司請我蓋的云云。惟依據被告丁○○於本院準備程序中供述
    ：當時陽信銀行並沒有副理的職稱，只有經理及襄理，而接
    待被告乙○○的主管應該是丙○○等語（見本院卷第25頁）
    ，參以證人丙○○於本院審理時亦證述：伊當時擔任陽信銀
    行溪州分行經理，原本不認識被告乙○○，是在接獲被告乙○○打電話說要找經理，伊接電話後，因知被告乙○○在銀
    行對面開火鍋店就請他與告訴人一起過來銀行，也介紹授信
    幹部李襄理及被告丁○○給他們認識等語（見本院卷第81頁
    ），據此可知，陽信銀行並無副理一職，則被告乙○○辯稱
    其係聽信銀行副理其可動用貸款乙節，顯屬無稽。況被告乙○○既自承其與銀行素有往來，且有開設火鍋店營業，顯係
    具有相當社會經驗之成年人並非欠缺智識之童叟，衡情其焉
    有可能不知其僅為上開2 千萬貸款之連帶保證人並非借款人
    ，並無權利動用上開貸款之理。故被告乙○○此部分所辯，
    顯係避就飾卸之詞，無可採信。是以，被告乙○○在明知告
    訴人並未同意由其動用貸款之情形下，仍提出偽造之「甲○○」印章，及利用陽信銀行承辦人員誤以為其能提出「甲○○」之印章即係經告訴人之授權而未向告訴人本人查證之疏
    失，並偽造申請動用貸款之相關文件之詐術，向陽信銀行詐
    得2,000 萬元貸款，並將貸得款項均供己花用，然未告知告
    訴人上情，故被告乙○○確有為自己不法所有之意圖甚明。
    本案事證明確，被告乙○○犯行堪以認定。
三、刑法修正後本案法律適用之說明：
    按行為後法律有變更者，適用行為時之法律。但行為後之法
    律有利於行為人者，適用最有利於行為人之法律，刑法第2
    條第1 項定有明文，而刑法第2 條係規範行為後法律變更所
    生新舊法律比較適用之準據法，是刑法第2 條本身雖經修正
    ，但該條文既屬適用法律之準據法，本身尚無比較新舊法之
    問題，應逕適用裁判時之刑法第2 條規定以決定適用之刑罰
    法律。次按法律變更之比較適用，比較時應就罪刑有關之共
    犯、未遂犯、想像競合犯、牽連犯、連續犯、結合犯，以及
    累犯加重、自首減輕暨其他法定加減（如身分加減）與加減
    例等一切情形，綜其全部罪刑之結果而為比較；且就比較之
    結果，須為整體之適用，不能割裂分別適用各該有利於行為
    人之法律，此即法律變更之比較適用所應遵守之「罪刑綜合
    比較原則」及「擇用整體性原則」（參照最高法院24年上字
    第4634號判例、同院27年上字第2615號判例，及最高法院95
    年第八次刑事庭會議決議）。被告行為後，刑法第33條、第
    41條、第55條、第56條等規定均業經修正，於94年2 月2 日
    經總統公布，並自95年7 月1 日起施行（以下簡稱新刑法，
    修正前刑法簡稱舊刑法），茲說明本案新舊刑法適用情形如
    下：
  (一)關於罰金刑，刑法第339 條雖未修正，惟刑法分則編各罪所
    定罰金刑之貨幣單位原為銀元，舊刑法第33條第5 款規定：
    「罰金：1 元（銀元）以上。」，而依罰金罰鍰提高標準條
    例規定，就72年6 月26日前修正之刑法部分條文罰金數額提
    高2 至10倍，其後修正者則不提高倍數，並依現行法規所定
    貨幣單位折算新臺幣條例規定，以銀元1 元折算新臺幣3 元
    。而新刑法第33條第5 款規定：「罰金：新臺幣1000元以上
    ，以百元計算之。」，新刑法第33條第5 款所定罰金貨幣單
    位經修正為新臺幣後，刑法分則各罪所定罰金刑之貨幣單位
    亦應配合修正為新臺幣，為使刑法分則編各罪所定罰金之最
    高數額與刑法修正前趨於一致，乃增訂刑法施行法第1 條之
    1 ：「中華民國94年1 月7 日刑法修正施行後，刑法分則編
    所定罰金之貨幣單位為新臺幣。94年1 月7 日刑法修正時，
    刑法分則編未修正之條文定有罰金者，自94年1 月7 日刑法
    修正施行後，就其所定數額提高為30倍。但72年6 月26日至
    94年1 月7 日新增或修正之條文，就其所定數額提高為3 倍
    。」。從而，刑法分則編各罪所定罰金刑之最高數額，於上
    開規定修正後並無不同，惟新刑法第33條第5 款所定罰金刑
    最低數額，較之修正前提高，自以舊刑法第33條第5 款規定
    有利於被告。
  (二)舊刑法第55條牽連犯及第56條連續犯之規定，業經新刑法刪
    除牽連犯及連續犯之規定，此刪除雖非屬犯罪構成要件之變
    更，但顯已影響行為人刑罰之法律效果，自屬法律有變更，
    而依新刑法既已刪除牽連犯及連續犯之規定，則所犯上述數
    行為依數罪併罰之規定分論併罰，則依刑法第2 條第1 項規
    定之「從舊從輕」原則，比較新、舊法結果，適用被告之行
    為時法律即舊刑法論以連續犯，以一罪論，及以牽連犯，從
    一重罪處斷，較有利於被告。
  (三)經綜合前述各項罪刑法律變更，整體為「從舊從輕」之比較
    結果，應一體適用被告行為時即舊刑法之規定，較有利於被
    告，合先敘明。
三、核被告行使偽造私文書，足以生損害於告訴人及陽信銀行核
    撥貸款之正確性，所為係犯刑法第216 條、第210 條之行使
    偽造私文書罪。又意圖為自己不法之所有，以詐術向陽信銀
    行承辦人員騙取提領上揭告訴人貸款金額2,000 萬元，係犯
    刑法第339 條第1 項之詐欺罪。其偽造印章、印文之行為屬
    偽造私文書之階段行為，其偽造私文書之低度行為亦為行使
    之高度行為所吸收，均不復另論。又被告乙○○利用不知情
    之刻印店人員為偽刻「甲○○」之印章行為，屬間接正犯。
    而被告先後多次行使偽造私文書之犯行，時間緊接，犯罪構
    成要件相同，顯係基於概括之犯意反覆為之，應依修正前刑
    法第56條連續犯之規定論以一罪並加重其刑。又被告乙○○
    所犯上開連續行使偽造私文書、詐欺二罪間，有方法結果之
    牽連關係，依修正前刑法第55條規定，為牽連犯，應從一重
    之行使偽造私文書罪處斷。爰審酌被告乙○○犯罪之動機、
    目的、手段、對被害人甲○○及陽信銀行所生危害非小、與
    告訴人為兄妹關係及犯罪後坦承偽造私文書而否認詐欺取財
    犯行之態度等一切情狀，量處如主文所示之刑。又中華民國
    九十六年罪犯減刑條例業經立法院制定，並業經總統於96年
    7 月4 日公布，自96年7 月16日起生效，茲因被告為上開犯
    行之犯罪時間在96年4 月24日以前，合於減刑條件，應依中
    華民國九十六年罪犯減刑條例第2 條第1 項第3 款、第7 條
    之規定，減刑如主文所示之減得之刑，以資懲儆。
四、如附表編號1至8號所示以偽造「甲○○」之簽名及用偽造「
    甲○○」印章蓋印印文而成之偽造私文書，雖係被告犯罪所
    生之物，惟已交付予陽信銀行收執，並非被告所有，無從諭
    知沒收，惟如附表編號1 至8 號所示之偽造私文書上之偽造
    「甲○○」之簽名共8 枚及偽造「甲○○」印文共14枚（詳
    如附表編號1 至8 號所示），不問屬於犯人與否，均應依刑
    法第219 條規定宣告沒收之。至於被告乙○○偽造「甲○○
    」印章共3 顆（即上述甲、乙、丙式），係被告乙○○偽造
    供本案犯罪所用之物，雖未扣案，然被告於為上開多次偽造
    私文書犯行時，均能隨明提出供予陽信銀行蓋印，故無確切
    證據證明該3 顆印章已滅失，自應依刑法第219 條規定宣告
    沒收之。而被告乙○○在告訴人先前僅簽署其名未蓋印之借
    款契約書暨約定書、本票暨授權書上蓋用兩式偽造「甲○○
    」之印文而偽造之私文書，雖經抽換交還給被告乙○○，惟
    該等書面既經抽換而另有重新偽造之相同文件替代，衡情被
    告乙○○並無保存必要以自曝犯行，復查無積極證據證明該
    契約書暨約定書、本票暨授權書（含其上蓋印之偽造甲、乙
    式「甲○○」之印文）仍未滅失，自無從併予諭知沒收，附
    此敘明。
乙、被告丁○○部分：
一、公訴意旨另略以：被告丁○○為陽信銀行溪洲分行放款部行
    員，係受委任處理本件甲○○申辦上述貸款相關業務之人，
    其發現乙○○於前揭取款憑條上係蓋用偽刻之印章，且於借
    款契約書暨約定書、同意書、本票等錯蓋二次印章後，竟意
    圖損害本人之利益，非但未先行凍結已撥入被告乙○○帳戶
    之貸款，更率於93年間某日，逕自至不知情之乙○○之妻王
    施錦雀所開設位於臺北縣板橋市○○路○ 段98號之1 之「羊
    仔頭火鍋燒烤店」內，向王施錦雀拿取偽刻之甲○○取款印
    鑑章，未經比對即重新蓋印於陽信銀行取款憑條上。嗣其主
    管表示借款契約書暨約定書、同意書及本票等文件不應蓋有
    二枚印章，被告丁○○竟在未聯繫甲○○之情形下，擅自將
    空白借款契約書暨約定書、同意書、本票等交付予乙○○，
    要求重新蓋印及簽名，而讓被告乙○○利用此機會，在不詳
    時、地偽簽「甲○○」之署名，並蓋用偽刻之印章於前開文
    件，持交予被告丁○○，以更換最早由甲○○本人親自簽署
    但未蓋印之相同文件，而以此方式違背其任務，致生損害於
    甲○○（嗣經檢察官以補充理由書更正為致生損害於陽信銀
    行）。嗣於94年1 月7 日，被告乙○○先行偽簽甲○○之署
    名於動用申請書之借款人欄位，復利用不知情之王施錦雀攜
    帶前開偽簽甲○○署名之動用申請書以及偽刻印章2 枚，持
    交由陽信銀行不知情之行員林佳雯，辦理貸款展期，表示係
    甲○○本人申請展期借款期限之意思。嗣告訴人甲○○於94
    年9 月28日電詢陽信銀行溪洲分行有關動用貸款情事，始悉
    上情。案經告訴人甲○○提起告訴，因認被告丁○○所為係
    涉犯刑法第342 條第1 項之背信罪嫌。
二、按犯罪事實應依證據認定之，無證據不得認定犯罪事實；又
    不能證明被告犯罪者，應諭知無罪之判決，刑事訴訟法第15
    4 條第2 項、第301 條第1 項分別定有明文。又犯罪事實之
    認定，應憑真實之證據，倘證據是否真實尚欠明確，自難以
    擬制推測之方法，為其判斷之基礎，最高法院著有53年臺上
    字第656 號判例可循。次按法院不得就未經起訴之犯罪加以
    審判，而犯罪曾否起訴，應以起訴書狀所記載之被告及犯罪
    事實為準，故依刑事訴訟法第三百條所為科刑判決，得就起
    訴之犯罪事實，變更檢察官所引應適用法條者，係指法院得
    在事實同一之範圍內，亦即必不變更其起訴之犯罪事實，始
    得自由認定事實，適用法律，最高法院69年度台上字第1802
    號判例要旨可資參照。次按背信罪之成立，以處理他人事務
    之人，有圖自己或第三人得不法利益，或圖加損害於本人之
    意思，而故為違背其任務之行為為要件，如僅因處理事務怠
    於注意，致其事務生不良之影響，則為處理事務之過失問題
    ，既非故意為違背任務之行為，自不負若何罪責，最高法院
    22年上字第3537號判例要旨可參。再按刑法第342 條之背信
    罪，須以為他人處理事務為前提，所謂為他人云者，係指受
    他人委任，而為其處理事務而言。最高法院49年台上字第15
    30號判例可參。
三、訊據被告丁○○固坦承其有經辦本件貸款對保、撥款業務，
    且於發現被告乙○○在取款條所蓋之印鑑章是錯誤的，及本
    件於借款契約書暨約定書、同意書、本票等錯蓋二次印章後
    有將取款條拿給被告太太重新用印在取款條上，且有將空白
    借款契約書暨約定書、同意書、本票等交付予被告乙○○，
    要求被告乙○○重新蓋印及簽名，而由被告乙○○將原始蓋
    錯印鑑的借款契約書及本票抽換取回等事實不諱。惟堅決否
    認有何背信犯行，辯稱：當初承辦貸款時，我只是放款經辦
    ，我上面還有襄理、經理，我的職務就是放款而已，是主管
    跟乙○○接觸後，交辦我去處理後續放款作業，本件印鑑不
    符我是在刑事局鑑定後才知道的，當時以肉眼並沒有辦法辨
    識印章是否與原來的印章相符，我在要撥款轉帳到被告乙○○之前，有跟被告乙○○確認，也有試著要跟告訴人確認，
    但我當時並不知道告訴人不在國內，所以電話打不通，無法
    找到告訴人，後來也發現印鑑不符，有要請被告乙○○補蓋
    印章，因為甲○○的存款章在被告乙○○手上，乙○○剛開
    始來申請動撥貸款時，就帶了好幾顆印章，前後總共蓋了二
    顆印章，在一些文件上先蓋了一顆，但覺得不對，所以又改
    蓋了第二顆印章，我當時覺得那也是乙○○帶來的印章，而
    且他是連帶保證人，所以我才讓他在文件上蓋了二顆印章，
    事後經理丙○○有發現了領款印章跟對保文件上有二顆印鑑
    ，覺得不妥，所以聯絡借款人、保證人來，這時候才知道告
    訴人不在國內，當我們發現取款條部分的錯誤，就去火鍋店
    請被告乙○○補印章，是被告乙○○說印章在火鍋店那邊，
    我去補蓋印章時也知道告訴人甲○○不在國內，所以不知道
    甲○○是否同意補蓋，我只是信任被告乙○○所言，才認為
    印章是在他那邊；文件部分，我有跟被告乙○○說，乙○○
    說他剛好要去大陸，他會把文件帶去給告訴人補正，我想說
    在承辦本件貸款時，告訴人表示有什麼事情可以找被告乙○○來處理，而且被告乙○○又是連帶保證人，他跟告訴人又
    是兄妹關係，所以不懷疑有造假情形，我承認我有疏失，但
    我並沒有意圖要損害借款人的利益等語。而被告丁○○之選
    任辯護人為辯護稱：(一)本件貸款係告訴人協同被告乙○○親
    往辦理，期間告訴人因故未於契約書等文件蓋用印鑑，且因
    其常往大陸地區，相關事宜日後可逕與被告乙○○聯繫，被
    告丁○○遂不疑有他，而未要求告訴人蓋用印章，並於日後
    被告乙○○前往辦理貸款時，將相關文件交予被告乙○○辦
    理。是以，被告丁○○所為乃是依告訴人之指示，並無違法
    失當之處。(二)本件取款條上之印文，雖經鑑定與告訴人之開
    戶留存印鑑不符，惟陽信銀行內部發現取款條之首枚印文與
    開戶留存印鑑不符後，被告丁○○即持取款條及印鑑膠膜前
    往被告乙○○處，由王施錦雀補蓋印文，並經被告丁○○持
    膠膜以肉眼比對認係無誤，該印文縱事後經鑑定與原留印鑑
    不符，惟此不同當時根本難以肉眼察知。(三)被告乙○○交予
    被告乙○○空白約書等文件，係因被告乙○○前往用印時，
    蓋用兩顆印文於契約書等授信文件上所致，惟此與銀行內規
    不符，況告訴人之前告稱相關事宜可逕與被告乙○○處理，
    被告丁○○遂要被告乙○○取回後交給告訴人重行簽名用印
    ，被告所為並無不法可言。(四)本件貸款於93年4 月30日動撥
    後，告訴人之銀行帳戶仍有頻繁之款項進出，且貸款之領取
    ，仍需輸入告訴人知悉之通提密碼始可完成之情以觀，本件
    貨款之動撥，告訴人實難諉為不知。(五)就背信罪如果是處於
    對向關係的話是無法成立的，被告並未受告訴人之委任，他
    們是屬於借貸的對向關係，如依原起訴書所載，被告丁○○
    並不符合背信罪構成要件，應無背信罪可言等語。
四、第查，本案起訴書中已載明被告丁○○係受委任處理本件貸
    款相關業務之人，而發被告乙○○現於取款條上係蓋用偽刻
    之印章，且於借款契約書暨約定書、同意書、本票等錯蓋二
    次印章後，意圖損害本人之利益，未先行凍結已撥入乙○○
    戶內之貸款，而未經比對即向王施錦雀拿取偽刻之「甲○○
    」印章重新蓋印在取款條上，及更換掉最早由告訴人本人親
    簽但未蓋印之借款契約書暨約定書、同意書及本票等文件上
    ，以此方式違背其任務，致生損害於「甲○○」。嗣後公訴
    人雖以補充理由書將起訴書犯罪事實欄第2 頁第16、17行「
    致生損害於甲○○」變更為「致生損害於陽信銀行」，然背
    信罪構成要件中，須以為他人處理事務為前提，所謂他人係
    指受他人委任，而為其處理事務而言，則被告究竟是受告訴
    人甲○○委託抑或受陽信銀行委託處理事務，意即被告究竟
    係違背其受告訴人所託抑或受陽信銀行所託之任務行為，在
    社會事實關係上，乃截然不同之兩事，要無事實同一之可言
    ，則檢察官對於被告丁○○涉犯背信犯罪之被害人即被侵害
    客體予以變更，已難謂與起訴事實同一，本院依不告不理原
    則，自不得就未經起訴之犯罪事實 (即被告丁○○背信於陽
    信銀行犯嫌部分）予以審判，合先敘明。
五、次按刑法第342 條背信罪之主體須為他人處理事務者，即其
    為他人處理事務，本其對他人 (本人)之 內部關係，負有基
　　於一定之注意而處理事務之法的任務。因之，其為他人處理
　  事務，係基於對內關係，並非對向關係。例如使用借貸契約
    之當事人乃單純之對向關係，借用人並非為他人處理事務，
　  如其未依約定方法，或借用物之性質，使用借用物，僅生是
    否違反借用契約之問題，既非為他人處理事務之人，即與背
    信罪之成立要件不合，最高法院86年台上字第1481號判決可
    參。經查，本件告訴人係向陽信銀行申辦貸款，此為告訴人
    所肯認，並有前揭房屋貸款申請書在卷可憑（見偵查卷第10
    頁）；而被告丁○○則係陽信銀行之職員，故陽信銀行與告
    訴人間之借貸關係屬於對向關係，被告既係受陽信銀行委任
    為其處理事務，並未受告訴人之委任為其處理事務，被告丁○○自無機會違背對告訴人之任務而構成背信罪嫌之情形，
    故與背信罪之構成要件不符。此外，復查無其他積極事證足
    認被告乙○○有何受告訴人委任而違背其任務之犯行，依前
    開之說明及罪疑惟輕之刑事訴訟原則，被告丁○○之犯罪尚
    屬不能證明，依法應為無罪之諭知。至於被告丁○○受僱於
    陽信銀行，卻於經辦上開貸款時，未向告訴人查證，亦未確
    切地比對取款條上之印文與告訴人留存於印鑑卡上之印文之
    差異，而逕認被告乙○○持有「甲○○」印章即為告訴人所
    交付而准予被告乙○○動用上開貸款，則被告丁○○承辦本
    件貸放款業務過程是否有所疏失而損及告訴人權益，固屬民
    事糾葛，應循民事紛爭解決機制處理；惟被告丁○○於受僱
    於陽信銀行處理本件貸款任務時，是否有違背其任務而另涉
    犯背信於陽信銀行犯嫌，宜由檢察官另行為適當處理，併此
    陳明。
據上論斷，應依刑事訴訟法第299 條第1 項前段、第301 條第1
項前段，刑法第2 條第1 項前段、修正前刑法第56條、刑法第21
0 條、第216 條、第339 條第1 項、修正前刑法第55條、第219
條，刑法施行法第1 條之1 第1 項，中華民國九十六年罪犯減刑
條例第2 條第1 項第3 款、第7 條，判決如主文。
本案經檢察官江祐丞到庭執行職務。
中　　華　　民　　國　　96　　年　　11　　月　　30　　日
                  刑事第十一庭審判長法　官  徐蘭萍
                                    法  官  邱景芬
                                    法  官  林淑婷
以上正本證明與原本無異
如不服本判決應於送達後十日內向本院提出上訴狀
                                    書記官  林金良
中　　華　　民　　國　　96　　年　　11　　月　　30　　日
附錄本案論罪科刑法條全文：
刑法第二百十條：
偽造、變造私文書，足以生損害於公眾或他人者，處五年以下有
期徒刑。
刑法第二百十六條：
行使第二百十條至第二百十五條之文書者，依偽造、變造文書或
登載不實事項或使登載不實事項之規定處斷。
刑法第三百三十九條第一項：
意圖為自己或第三人不法之所有，以詐術使人將本人或第三人之
物交付者，處五年以下有期徒刑、拘役或科或併科一千元以下罰
金。
附表：
┌──┬──────────┬──────────┬────────┬──────┐
│編號│偽造之私文書        │偽造「甲○○」之簽名│ 所附卷頁       │備        註│
│    │                    │及印文              │                │            │
├──┼──────────┼──────────┼────────┼──────┤
│一  │同意書              │印文4 枚(甲、乙式各 │95年度偵字第1151│立同意書人欄│
│    │                    │2 枚）              │6 號偵查卷第224 │上「甲○○」│
│    │                    │                    │頁              │之簽名為告訴│
│    │                    │                    │                │人甲○○所親│
│    │                    │                    │                │簽          │
├──┼──────────┼──────────┼────────┼──────┤
│二  │借款契約暨約定書    │簽名１枚、印文4 枚（│同上偵查卷第11頁│            │
│    │                    │均甲式）            │                │            │
│    │                    │                    │                │            │
├──┼──────────┼──────────┼────────┼──────┤
│三  │同意書              │簽名1 枚、印文1 枚（│同上偵查卷第20頁│            │
│    │                    │甲式）              │                │            │
├──┼──────────┼──────────┼────────┼──────┤
│四  │本票及其背面授權書  │簽名2 枚、印文2 枚（│同上偵查卷第12頁│            │
│    │                    │均甲式）            │                │            │
├──┼──────────┼──────────┼────────┼──────┤
│五  │動用申請書 (核章日期│簽名2 枚、印文2 枚（│同上偵查卷第13頁│            │
│    │：93年4 月30日）    │均甲式）            │                │            │
├──┼──────────┼──────────┼────────┼──────┤
│六  │陽信商業銀行授信登記│印文1枚（甲式）     │同上偵查卷第22頁│            │
│    │（印鑑）卡          │                    │                │            │
├──┼──────────┼──────────┼────────┼──────┤
│七  │陽信商業銀行取款條  │印文2 枚（甲、丙式各│同上偵查卷第14頁│            │
│    │ (93年4月30日)      │1枚）               │                │            │
├──┼──────────┼──────────┼────────┼──────┤
│八  │動用申請書 (核章日間│簽名2 枚、印文2 枚（│同上偵查卷第79頁│            │
│    │：94年1 月7 日）    │均甲式）            │                │            │
└──┴──────────┴──────────┴────────┴──────┘
